【裁判字號】    98,上易,233
【裁判日期】    990119
【裁判案由】    侵權行為損害賠償
【裁判全文】
臺灣高等法院臺南分院民事判決    98年度上易字第233號
上  訴  人  丁 ○ ○
訴訟代理人  戊 ○ ○
被  上訴人  甲 ○ ○
            丙○○○
兼上二人共同
訴訟代理人  乙 ○ ○
上列當事人間請求侵權行為損害賠償事件，上訴人對於中華民國
98年9月29日台灣台南地方法院（98年度訴字第770號）第一審判
決提起上訴，本院於99年1月5日言詞辯論終結，判決如下：
    主  文
上訴駁回。
第二審訴訟費用由上訴人負擔。
    事實及理由
一、被上訴人起訴主張：
    上訴人丁○○與被上訴人乙○○、丙○○○、甲○○分別為
    同母異父之兄、弟媳、姪，為家庭暴力防治法第3條第4款所
    規範之家庭成員。上訴人於民國（下同）97年3月28日中午1
    2時30許，在臺南縣柳營鄉○○路○段35號之柳營火葬場，參
    與胞弟劉金龍喪葬事宜時，見甲○○捧抱劉金龍之骨灰罈未
    依民間習俗撐黑傘遮蓋，即質問被上訴人甲○○、乙○○何
    以未持雨傘，經禮儀社人員解釋骨灰罈以黃色包巾包裹即毋
    庸再以黑傘遮蓋後，上訴人仍不滿被上訴人乙○○、甲○○
    等人處理劉金龍喪葬事宜，雙方遂發生口角，上訴人竟在多
    數人得共見共聞之上開火葬場前，對被上訴人三人公然辱罵
    「幹你娘雞歪、幹你娘、垃圾、畜牲、雜種」等語；繼於同
    日下午13時30分許，眾人分別趨車前往臺南縣鹽水鎮○○路
    6號之鹽水鎮第一納骨塔前之公共場所，上訴人仍接續以上
    開侮辱之詞對被上訴人三人辱罵。同日下午約1時30分過後
    劉金龍骨灰罈安置於上開納骨塔完畢後，上訴人與被上訴人
    甲○○、乙○○等人延續前開爭執未休，上訴人遂先徒手揮
    打被上訴人甲○○一個耳光後，上訴人之胞弟劉萬益見狀即
    將被上訴人甲○○拐倒在地，壓制被上訴人甲○○雙腳，上
    訴人則繼續撲打被上訴人甲○○，致被上訴人甲○○受有肘
    、前臂及腕磨損或擦傷、軀幹磨損或擦傷、臉、頭皮及頸部
    之挫傷、眩暈、腦震盪無意識喪失等傷害。被上訴人乙○○
    見其子受上訴人及劉萬益圍毆，即至其所有箱型車內拿出鐵
    管1支，朝上訴人背部毆打，上訴人則回手奪下該鐵管，欲
    反擊未果，該鐵管即為訴外人吳政虔奪取丟往他處，雙方旋
    不歡而散。上訴人因上開公然侮辱被上訴人三人，及傷害被
    上訴人甲○○部分，業經原審法院刑事庭97年度易字第1868
    號判決、鈞院98年度上易字第563號刑事判決有罪確定。上
    訴人三人爰請求賠償如下:
  (一)被上訴人乙○○被傷害及公然侮辱，求償精神損失新台幣（
    下同）30萬元。
  (二)被上訴人丙○○○被公然侮辱，求償精神損失20萬元。
  (三)被上訴人甲○○被傷害及公然侮辱，求償精神損失40萬元。
    又被上訴人甲○○被傷害導致腦震盪、內傷而無法專心工作
    ，工作能力減退，吃傷藥粉養傷，不能配合工作，上班工作
    表現不佳而被辭退工作，求償失業損失30萬元。爰求為判決
    聲明：上訴人依序應賠償被上訴人乙○○、丙○○○、甲○
    ○30萬元、20萬元、70萬元，及自起訴狀繕本送達之翌日起
    至清償日止，按年息百分之5計算之利息（原審判命上訴人
    應給付被上訴人乙○○5,000元、給付被上訴人甲○○3萬元
    、給付被上訴人丙○○○15,000元本息，而駁回被上訴人其
    餘請求，被上訴人就敗訴部分未聲明不服，該部分業經確定
    ，上訴人則就敗訴部分聲明上訴）。被上訴人對上訴人之上
    訴，答辯聲明：上訴駁回。
二、上訴人之抗辯則以：
  (一)本件口角爭執係存在於上訴人與被上訴人甲○○間，上訴人
    並無公然侮辱被上訴人乙○○、丙○○○等情事，原審判決
    命上訴人需給付被上訴人乙○○、丙○○○賠償金，恐嫌速
    斷。
  (二)證人吳政虔、林嘉男雖與上訴人不熟識，然與被上訴人私交
    甚篤，渠等於本件刑事庭審理時之陳述為不實，原審採信渠
    等之證言遽為裁判之基礎，顯有不當。
  (三)97年3月28日上訴人參加胞弟劉金龍之骨灰入塔儀式，被上
    訴人甲○○竟出言三字經辱罵上訴人，上訴人與被上訴人甲
    ○○為伯、姪關係，即便與上訴人理念不合，被上訴人甲○
    ○身為晚輩，亦不應在大庭廣眾之下辱罵上訴人，上訴人因
    一時氣憤與被上訴人甲○○發生口角爭執。又被上訴人甲○
    ○請求上訴人賠償精神損失部分，乃係因被上訴人甲○○本
    身因未專注於工作而被開除，實非被上訴人所指控之因內傷
    而無法工作，其此部分之請求顯然無理。
  (四)即便上訴人有被上訴人所指傷害、公然侮辱等行為，然被上
    訴人對上訴人亦有傷害、公然侮辱等行為，且被上訴人為上
    訴人之晚輩，縱雙方理念不合，仍不該以侮辱、傷害等違背
    倫常之手段回應上訴人，上訴人於此事件中亦受有身體、精
    神上之損害，亦可要求被上訴人賠償相當之金額。原審未斟
    酌雙方所受之損害程度，判決上訴人應給付被上訴人乙○○
    、丙○○○各15,000元，給付被上訴人甲○○35,000元之賠
    償金，而被上訴人乙○○對上訴人之傷害行為僅需賠償上訴
    人1萬元之賠償金，被上訴人甲○○對上訴人之侮辱行為僅
    需賠償上訴人5,000元，兩者顯然相差過鉅，上訴人應賠償
    之金額實嫌過高。上訴人之上訴聲明：(一)原判決不利上訴人
    部分廢棄。(二)上開廢棄部分，被上訴人在第一審之訴駁回。
三、兩造不爭執事項：
  (一)依原審法院97年度易字第1868號判決事實記載：「丁○○與
    乙○○、丙○○○、甲○○分別為同母異父之兄、弟媳、姪
    ，為家庭暴力防治法第3條第4款所規範之家庭成員。丁○○
    於97年3月28日中午12時30許，在臺南縣柳營鄉○○路○段35
    號之柳營火葬場，參與胞弟劉金龍喪葬事宜時，見甲○○捧
    抱劉金龍之骨灰罈未依民間習俗撐黑傘遮蓋，即質問甲○○
    、乙○○等人何以未持雨傘，經禮儀社人員解釋骨灰罈以黃
    色包巾包裹即無庸再以黑傘遮蓋後，丁○○仍不滿乙○○、
    甲○○等人處理劉金龍喪葬事宜，雙方遂發生口角，丁○○
    竟基於公然侮辱之犯意，在多數人得共見共聞之上開火葬場
    前，對乙○○、甲○○及丙○○○辱罵『幹你娘雞歪、幹你
    娘、垃圾、畜牲、雜種』等語；繼於同日下午13時30分許，
    眾人分別趨車前往臺南縣鹽水鎮○○路6號之鹽水鎮第一納
    骨塔前之公共場所，丁○○仍接續前開公然侮辱之犯意，對
    乙○○、甲○○及丙○○○辱罵『幹你娘雞歪、幹你娘、垃
    圾、畜牲、雜種』等語。同日下午約13時30分過後劉金龍骨
    灰罈安置於上開納骨塔完畢後，丁○○與甲○○、乙○○等
    人延續前開爭執未休，丁○○遂基於傷害他人身體之犯意，
    先徒手揮打甲○○一個耳光後，丁○○之胞弟劉萬益見狀即
    將甲○○拐倒在地，丁○○與劉萬益遂共同基於傷害之犯意
    聯絡（劉萬益所涉共同傷害部分，未據告訴，亦未據公訴人
    提起公訴)，由劉萬益壓制甲○○雙腳，丁○○則繼續撲打
    甲○○，致甲○○受有肘、前臂及腕磨損或擦傷、軀幹磨損
    或擦傷、臉、頭皮及頸部之挫傷、眩暈、腦震盪無意識喪失
    等傷害。乙○○見其子受丁○○、劉萬益圍毆，即至其所有
    箱型車內拿出鐵管1支，朝丁○○背部毆打（乙○○傷害丁
    ○○部分，另經原審97年度易字第1039號傷害案件審結），
    丁○○則回手奪下該鐵管，欲反擊未果，該鐵管即為吳政虔
    奪取丟往他處，雙方旋不歡而散。」，上訴人並因上開事實
    經法院判決：丁○○公然侮辱人，處罰金新臺幣伍仟元。又
    共同傷害人之身體，處罰金新臺幣壹萬元。應執行罰金新臺
    幣壹萬仟元。其餘被訴無罪。
  (二)被上訴人乙○○，教育程度為國小畢業，職業：製作窗簾、
    壁紙室內裝潢，現每月收入約15,000元至16,000元。被上訴
    人丙○○○，教育程度為高中畢業，職業：從事作業員，現
    每月收入約17,000元至18,000元。被上訴人甲○○，教育程
    度為高中畢業，擔任包裝臨時工，每天600元，每月收入約
    15,000元至16,000元。上訴人教育程度為國小肄業，職業洗
    車工人，現每月收入約15,000元至16,000元。
  (三)行政院衛生署新營醫院97年3月31日診斷證明書記載：被上
    訴人乙○○受「肘、前臂及腕抓傷」。行政院衛生署新營醫
    院97年3月28日診斷證明書記載：被上訴人甲○○受「肘、
    前臂及腕抓傷，未提及感染；軀幹磨損或擦傷；臉、頭皮及
    頸之挫傷，眼除外；眩暈；腦震盪無意識喪失」。新營醫院
    97年3月31日診斷證明書記載：上訴人丁○○受「1.左上背
    挫傷9x2公分。2.右前臂抓傷3公分共兩處。3.左膝挫擦傷2x
    3公分」（見本院卷第60頁背面）。
四、得心證之理由：
  (一)關於公然侮辱之侵權行為部分：
    查上訴人於上開時、地，接續辱罵被上訴人「幹你娘雞歪、
    幹你娘、垃圾、畜牲、雜種」等語乙節，業據被上訴人乙○
    ○、甲○○、丙○○○於原審法院審理97年度易字第1868號
    傷害等刑事案件審理中以證人身分到庭作證結證明確（見附
    卷之該刑事案件原審卷第68至92頁、第140至158頁），核與
    證人即在場協助喪事之禮儀社人員吳政虔、林嘉男於上開刑
    事案件所為結證情節大致相符（見同上卷第94至114頁）。
    而證人即禮儀社人員吳政虔、林嘉男如何與被上訴人私交甚
    篤，並於刑事案件中陳述不實，未據上訴人舉證以實其說，
    不足採取；且上開證人吳政虔、林嘉男與上訴人丁○○並不
    相識，亦無怨隙，僅因在場辦理劉金龍喪葬事宜而在場，當
    無曲意迴護任何一方致己陷於偽證重典之必要，是其等所為
    證述內容，應堪採信。又上訴人於上開時、地公然侮辱被上
    訴人暨傷害被上訴人甲○○之犯行，亦經本院刑事庭以98年
    度上易字第563號判決有罪確定，為兩造所不爭，並有該刑
    事卷宗暨判決書附卷可佐（見本院卷第52頁），上訴人空言
    否認公然侮辱被上訴人乙○○、丙○○○、甲○○暨傷害甲
    ○○等情事，並不足採。是被上訴人主張：上訴人於97年3
    月28日，劉金龍喪葬儀式進行中，在柳營火葬場、第一納骨
    塔前，接續對被上訴人乙○○、甲○○及丙○○○有辱罵「
    幹你娘雞歪、幹你娘、垃圾、畜牲、雜種」等語之公然侮辱
    侵權行為，可信為真實。
  (二)關於傷害之侵權行為部分：
    查上訴人上開時、地徒手毆打被上訴人甲○○，致被上訴人
    甲○○受有肘、前臂及腕磨損或擦傷、軀幹磨損或擦傷、臉
    、頭皮及頸部之挫傷、眩暈、腦震盪無意識喪失等傷害等情
    ，業據被上訴人甲○○於原審上開刑事案審理中以證人身分
    到庭作證結證明確，核與證人吳政虔於上開刑事案件偵查、
    本院審理中結證情節相符，復有行政院衛生署新營醫院診斷
    證明書1紙（見附卷之刑事偵查97年度他字第2000號卷第33
    頁）為證，而上訴人上開傷害被上訴人甲○○之犯行，亦經
    原審法院刑事庭以97年度易字第1868號判決有罪，雖上訴人
    不服上訴，經本院98年度上易字第563號刑事判決駁回上訴
    確定等情，復有各該刑事判決附卷可稽（見本院卷第52頁、
    54至58頁），縱被上訴人乙○○對上訴人亦有傷害行為，不
    能以此解免上訴人之傷害侵權行為之賠償責任。被上訴人甲
    ○○之上開傷害，與上訴人之加害行為，亦有相當因果關係
    。是被上訴人甲○○主張上訴人於上開時、地，有徒手毆打
    被上訴人甲○○成傷之侵權行為，堪信為真實。
  (三)按因故意或過失，不法侵害他人之權利者，負損害賠償責任
    ；不法侵害他人之身體、健康、名譽、自由、信用、隱私、
    貞操，或不法侵害其他人格法益而情節重大者，被害人雖非
    財產上之損害，亦得請求賠償相當之金額。其名譽被侵害者
    ，並得請求回復名譽之適當處分，民法第184條第1項前段、
    第195條第1項分別定有明文。本件上訴人對被上訴人有上開
    故意之侵權行為，依上開規定，上訴人自應對被上訴人三人
    所受之損害負賠償責任，則被上訴人依法請求上訴人負損害
    賠償責任，洵屬有據。次按不法侵害他人之人格權，被害人
    受有非財產上損害，請求加害人賠償相當金額之慰撫金時，
    法院對於慰撫金之量定，應斟酌實際加害情形、所造成之影
    響、被害人痛苦之程度、兩造之身分、地位、經濟情形及其
    他各種狀況，以核定相當之數額。查本件被上訴人乙○○為
    48年11月15日出生，教育程度為國小畢業，職業為製作窗簾
    、壁紙室內裝潢，現每月收入約15,000元至16,000元，現名
    下有房屋2筆及土地1筆；被上訴人丙○○○為57年11月30日
    出生，教育程度為高中畢業，職業為作業員，現每月收入約
    17,000元至18,000元，97年度有所得收入（包括薪資、獎金
    及其他所得）353,985元；被上訴人甲○○為76年5月14日出
    生，教育程度為高中畢業，擔任包裝臨時工，每天工資600
    元，每月收入約15,000元至16,000元，97年度有薪資所得收
    入148,027元；而上訴人為43年2月20日出生，教育程度為國
    小肄業，職業為洗車工人，現每月收入約15,000元至16,000
    元，97年度有薪資所得收入180,000元，現名下有房屋1筆、
    田賦7筆及汽車乙部等情，為兩造所不爭執，並有兩造提出
    之畢業證書及服務證明書影本等件為證（見原審卷第74至79
    頁），且經原審依職權取調兩造之稅務電子閘門財產所得調
    件明細表等在卷可稽（見原審卷第20至47頁）。爰斟酌兩造
    前述身分、社會地位、學識、經濟狀況及被上訴人乙○○、
    丙○○○因上訴人公然侮辱、被上訴人甲○○因上訴人公然
    侮辱及傷害行為所受之精神打擊及痛苦程度，認被上訴人乙
    ○○、丙○○○請求之精神慰撫金，以各15,000元為適當，
    被上訴人甲○○請求之精神慰撫金，以35,000元為適當。
  (四)有關上訴人主張抵銷之抗辯部分：
    查本件上訴人主張被上訴人甲○○於97年3月28日，在台南
    縣柳營火化場前，因上訴人與被上訴人乙○○發生口角爭執
    ，被上訴人甲○○因不滿丁○○辱罵，乃在該多數人得共見
    共聞之場所，曾對上訴人回罵「幹你娘」。嗣於同日下午1
    時30分許，在臺南縣鹽水鎮○○路六號鹽水鎮第一納骨塔前
    ，被上訴人乙○○亦曾至其所有箱型車內拿出鐵管一支朝上
    訴人背部毆打，致上訴人受有左上背挫瘀傷9×2公分之傷害
    等情，亦應負侵權行為損害賠償責任，經審酌兩造之上開身
    分、地位及經濟狀況，認應賠償上訴人精神慰撫金依序1萬
    元、5,000元，且經原審與上開上訴人應賠償之金額抵銷，
    被上訴人得請求上訴人賠償之部分，其中被上訴人乙○○部
    分僅餘5,000元，被上訴人甲○○僅餘3萬元，亦無不合，上
    訴人認原審判其應賠償上開被上訴人之金額部分尚嫌過高云
    云，並不足取。
  (五)末按給付有確定期限者，債務人自期限屆滿時起，負遲延責
    任。給付無確定期限者，債務人於債權人得請求給付時，經
    其催告而未為給付，自受催告時起，負遲延責任。其經債權
    人起訴而送達訴狀，或依督促程序送達支付命令，或為其他
    相類之行為者，與催告有同一之效力，民法第229條第1、2
    項分別定有明文。又遲延之債務，以支付金錢為標的者，債
    權人得請求依法定利率計算之遲延利息。但約定利率較高者
    ，仍從其約定利率；而應付利息之債務，其利率未經約定，
    亦無法律可據者，週年利率為百分之5，亦為同法第233條第
    1項及第203條所明定。本件上訴人對被上訴人所負損害賠償
    債務，核屬無確定期限之給付，則上訴人在受被上訴人催告
    而未為給付時，始負遲延責任。而被上訴人未提出起訴前曾
    催告上訴人之證明，則被上訴人之請求自民事訴訟起訴狀繕
    本送達翌日（98年5月21日，有送達證書可據，見原審附民
    卷第2頁）起至清償日止，按週年利率百分之5計算之利息，
    並未逾上開規定，自無不合。
五、綜上所述，被上訴人主張上訴人公然侮辱被上訴人三人，及
    傷害被上訴人甲○○等情，即無不合；從而被上訴人依據侵
    權行為損害賠償之法律關係，請求上訴人賠償被上訴人乙○
    ○5,000元、甲○○3萬元、丙○○○15,000元，及均自98年
    5月21日起至清償日止，按週年利率百分之5計算之利息，即
    屬有據，為有理由，應予准許。原審判命上訴人應如數給付
    被上訴人上開金額之本息部分，核無違誤。上訴意旨猶執前
    詞指摘原判決不當，求予廢棄改判，非有理由，應予駁回。
六、本件事證已臻明確，兩造其餘攻擊、防禦方法及舉證，核與
    判決之結果不生影響，爰毋庸逐一論述，附此敘明。
據上論結，本件上訴為無理由，依民事訴訟法第449條第1項、第
78條，判決如主文。
中    華    民    國    99    年    1     月    19    日
                  民事第二庭  審判長法  官  陳光秀
                                    法  官  李文賢
                                    法  官  莊俊華
上為正本係照原本作成。
不得上訴。
中    華    民    國    99    年    1     月    20    日
                                    書記官  吳銘添

司法院資訊處製作；財團法人民間司法改革基金會備份。
